【裁判字號】    90,簡上,58
【裁判日期】    920131
【裁判案由】    違反森林法
【裁判全文】
臺灣花蓮地方法院刑事判決                            九十年度簡上字第五八號
    公  訴  人  臺灣花蓮地方法院檢察署檢察官
    上  訴  人  甲○○  男  五.
    即  被  告
右列上訴人即被告因違反森林法案件，不服本院玉里簡易庭九十年度玉簡字第三五號
、中華民國九十年十一月七日第一審判決（聲請簡易判決處刑書案號：臺灣花蓮地方
法院檢察署九十年度偵字第一三八二號）提起上訴，本院認不得逕以簡易判決處刑，
改依通常程序審理，為第一審判決如左：
    主  文
原判決撤銷。
甲○○無罪。
    理  由
一、公訴意旨略以：被告甲○○未經許可，於民國（下同）九十年二月初起，擅自在
    花蓮縣秀姑巒事業區第六十五號林班地中，由台灣省政府農林廳林務局（精省後
    改制為行政院農業委員會林務局）花蓮林區管理處玉里工作站（以下簡稱花蓮林
    區管理處）出租予黃良實之造林地內墾殖，砍伐毀損由該工作站管領之泡桐、櫸
    木，並架設鋼管、鋼絲、鋼架供所種植之愛玉子攀附。嗣於同年二月二十一日經
    花蓮林區管理處實地測量損傷林木三百五十三株、材積四十四點七二立方公尺、
    被害面積三點零六一四公頃，因認被告甲○○涉有違反森林法第五十一條第一項
    之罪嫌云云。
二、按犯罪事實應依證據認定之，無證據不得推定其犯罪事實，又不能證明被告犯罪
    者，應諭知無罪之判決，刑事訴訟法第一百五十四條、第三百零一條第一項分別
    定有明文。又按山坡地保育利用條例第三十四條第一項所定在公有或他人山坡地
    內，擅自墾殖或設置工作物之罪（舊法），與森林法第五十一條第一項所定相同
    ，均為刑法第三百二十條第二項之特別規定，自以未經所有人同意，無使用權源
    為構成要件。如有權使用之人，逾越約定而設置工作物，屬超限利用，得依同條
    例第二十五條第一項規定限期改正或收回，及依同條例第三十五條第一項規定科
    處罰鍰，地上物並得依同條例第二十五條第二項命使用人依限處理或逕行清除，
    不予補償，凡此均與無使用權源者之構成同條例第三十四條第一項之罪，工作物
    須依同條第三項規定沒收者，迥然有別，此觀諸各該法條規定自明，自不能以該
    條例係為防止濫墾濫建、維護自然生態、保護水源而立之立法意旨，予以擴張解
    釋，最高法院著有八十五年度台上字第二三九九號判決可資參照。再按森林法第
    五十一條第一項之於他人森林內擅自墾殖或設置工作物罪，所謂「擅自」係指未
    得森林所有人或其他適法之管領權人之同意而言，至於有無依森林法第九條之規
    定報經主管機關同意，僅屬是否違反行政規定之範圍，要與該罪之構成要件無涉
    ，最高法院亦著有八十四年度台上字第二七一九號判決可參。
三、本件公訴人認被告涉有右揭犯行，無非以被告自承有於八十九年六月間，在設於
    前揭土地上之鐵皮屋內配置水電，於九十年二月間在該地整理遭颱風吹倒之泡桐
    、台灣櫸木；證人即花蓮林區管理處人員乙○○、黃永祥、丙○○證稱：於九十
    年二月八日去現場時，就發現有被砍倒一些樹木，還有剛蓋好的鐵皮屋，當天有
    和在場的七、八個工人講不能砍造林木，但是工人說老闆不在，同年二月十五日
    再到現場看，發現造林木幾乎都被砍伐了，當天甲○○坐在工寮內說他是現場負
    責人，且說是有人委託他做的，他說他要做鐵架等語（見警卷第四頁、偵卷第九
    頁反面），及卷附被害場所調查表、被害立木調查表、森林被害報告書、測量資
    料表、照片二十五幀等，為其所憑之論據。訊據被告固不否認有在前揭土地上之
    鐵皮屋配置水電及於颱風過後整理土地上之樹木等事實，惟堅決否認有何違反森
    林法之犯嫌，辯稱：前開土地是黃良實的承租地，伊是於八十九年間受己○○的
    僱用，得到該土地的承租人許可後，負責在該土地上種植及管理愛玉，故並非擅
    自在該土地上墾殖，伊的行為與森林法第五十一條第一項之規定尚屬有間；伊也
    沒有砍伐樹木，只有在颱風過後整理被風吹倒的樹，因為那些樹已經倒了，所以
    不砍掉不行；土地上的鐵絲網，也是颱風過後為了種植愛玉而搭建的，工寮的部
    分則是本來就存在的，伊不是工頭，伊只負責管理愛玉樹等語。經查：
（一）被告在花蓮縣秀姑巒事業區第六十五號林班地墾殖愛玉之面積共達三點零六一
      四公頃，其中三點零三一四公頃均位於花蓮林區管理處出租予黃良實之造林地
      內，僅零點零三公頃超出黃良實之承租範圍，此有國有森林用地出租造林契約
      書乙份、現場勘驗筆錄乙份、現場照片及花蓮林區管理處函文暨實測位置圖監
      測資料二份在卷可參（見警卷第五十頁至第五十四頁、本院卷第一百零五頁至
      第一百三十一頁）。再黃良實業於八十七年三月十七日死亡，經本院函詢行政
      院農業委員會林務局有關林地承租人於承租期間死亡，其承租人得否繼續使用
      等相關問題，該局函覆稱：「本案經查林地承租人於承租期間死亡，本局林區
      管理處暨轄管工作站無從得知，該管林管處及工作站僅能於承租期限屆滿，承
      租人未辦理續租時，再通知承租人於一定期限內辦理續租，如承租人死亡，可
      由民法上所規定之合法繼承人聯名辦理繼承手續。如超過期限未至林管處或工
      作站辦理續租手續，再通知終止租約收回林地。」此有該局九十一年十月三日
      九一林政字第０九一一六一八三三０號函在卷可稽；本院復當庭詢問證人即花
      蓮林區管理處技術士乙○○有關前開黃良實租用之林地，現今管理權究係誰屬
      等問題，其證稱：土地是林務局的，但承租人的名義是黃良實，現在因為案件
      繫屬於法院，所以沒有辦法辦理繼承，只要沒有辦理終止，現在的權利人都還
      是黃良實等語（見本院卷第八十四頁），足證黃良實雖已於前開時間死亡，然
      因行政院農業委員會林務局尚未就該林地終止與黃良實的租約，故黃良實仍為
      該土地之承租人，而黃良實之子丁○○經本院訊問結果，並未辦理拋棄繼承（
      見本院卷第八十四頁），則依民法繼承之法理，丁○○就該林地自享有等同於
      其父之承租人地位，依森林法第四條之規定，視為森林所有人，均合先敘明。
（二）經本院訊問證人即僱用被告於上開林地種植、管理愛玉樹之己○○證稱：伊是
      賣愛玉子的，在八十七年間起就向黃良實及黃良實的哥哥戊○○購買愛玉，伊
      認識黃良實不久，黃良實就過世了，所以就向戊○○接洽此事宜。因為愛玉子
      的數量到了第三年越來越少，所以伊推薦被告來幫他們管理，工資本來是戊○○付的，後來戊○○付不出錢來就由伊付，僱用的內容為照顧愛玉樹、增加樹
      木的產量。伊與戊○○本來約定八十九年一月十七日為收買期貨的日期，戊○○於該日要給付伊四千公斤的愛玉，伊除先支付現金新臺幣（下同）二十萬外
      ，並開立一百五十六萬元之遠期支票三張，約定於同年五月兌現，但戊○○於
      是日未如期給付愛玉，後約同年八月二十三日有一個強烈颱風要來，伊告訴戊○○要把防颱措施做好，但戊○○說沒有辦法負擔此部分開銷，伊怕他們付不
      出錢及貨物來，所以就以先前支付之一百七十六萬元為代價，要戊○○把該地
      的管理權讓給伊，防颱措施的錢由伊支付，後來雙方並於颱風過後倒填原本定
      之收購期貨日（八十九年一月十七日）為簽約日，分別由伊及戊○○以伊太太
      的名字楊秀春及黃良實的名字簽訂契約，戊○○告訴伊等九年租約到期後再去
      林務局轉名字，所以伊還保留黃良實的印鑑。颱風過後伊還請原住民幫忙搭鐵
      皮屋及做鐵支架等語（見本院卷第六十二頁至第六十六頁、第八十頁至第八十
      三頁），並提出土地轉讓耕作契約書乙份、支票影本三紙、己○○暨戊○○證
      件乙份、八十七年及八十八年間匯款予田詒鋒（甲○○之弟弟）及戊○○之匯
      款資料乙份等為證。經核與證人丁○○證稱：當時所承租之林地上有栽培泡桐
      、保育山林，但伊已不記得是何時種的，那時已經有野生的愛玉子樹，家裡自
      己也有移植、架鐵絲網，父親過世後，伊因為服兵役的問題，所以將土地交給
      伯父戊○○處理等語（見本院卷第三十七頁）；證人戊○○證稱：原承租人黃
      良實死亡後，因為他的兒子丁○○去當兵，所以將前開林地交給伊管理，伊與
      己○○在八十九年訂立租約，約定將該林地管理權交給己○○，訂約的過程即
      如同己○○所述，八十九年間颱風過後，有請被告整理樹木，因為樹都倒了，
      所以不砍掉不行等語（見本院卷第三十七頁、第八十五頁）均大致相符，足證
      被告之所以在原承租人黃良實承租之林地上墾殖愛玉樹，先則經由愛玉承買商
      己○○之介紹，得該林地承租人丁○○、戊○○同意後，方在該林地上墾殖，
      以期增加愛玉之收成量，嗣丁○○、戊○○將該林地之管理權讓與己○○，被
      告遂受己○○僱用而繼續在該林地上墾殖，則被告在原承租人黃良實承租之林
      地上墾殖部分既自始至終皆經有使用該林地權源者之同意始為之，揆諸首揭判
      決意旨，自與森林法第五十一條第一項所規定之「擅自」構成要件有間，縱其
      曾為該林地上之鐵皮屋配置水電、於颱風過後為整理倒下的樹木而砍伐之，甚
      至為栽種愛玉樹而搭建鐵支架，因與前開構成要件有悖，均難以該罪相繩。
（三）至於被告墾殖愛玉樹的實際範圍，雖超出原承租人黃良實承租之林地計零點零
      三公頃，惟據證人乙○○證稱：他們種愛玉的範圍有超過承租地，但範圍沒有
      很大，因為山上有土地崩塌的問題，所以使用人通常沒有辦法明確的認定承租
      的範圍，也沒有辦法確實的使用承租的面積等語（見本院卷第八十六頁），足
      見被告墾殖範圍超出原承租人黃良實承租之部分，實際所佔面積極小，而被告
      欲於客觀上分辨出實際所得使用之範圍亦存有上述困難，自難認被告主觀上有
      明知已逾越承租人承租之界線，猶執意墾殖之故意。又森林法第五十一條第四
      項之規定雖處罰過失犯，然需以行為人之過失行為致釀成災害始成罪，本件被
      告所為既無證據得證業已釀成災害，自亦難以該罪相繩。
（四）綜上所述，公訴人起訴被告有違反森林法第五十一條之犯嫌，然被告於原承租
      人黃良實承租之林地範圍內墾殖之行為，既與該法同條之「擅自」構成要件有
      間；於超出黃良實承租之林地範圍墾殖之行為，亦欠缺主觀故意，且無釀成災
      害，自難認有何違反森林法第五十一條之犯行。此外，本院復查無其他積極證
      據足證被告有何違反森林法之犯行，不能證明被告犯罪，揆諸首揭意旨，爰為
      被告無罪判決之諭知。
四、本件雖經檢察官聲請簡易判決處刑，惟既有刑事訴訟法第四百五十一條之一第四
    項第三款所定應為無罪判決諭知之情形，本院自應依刑事訴訟法第四百五十二條
    之規定，改依通常程序審理，併此敘明。原審以公訴人憑以起訴之證據，認事證
    業已明確，被告犯行堪以認定，而為被告有期徒刑六月，如易科罰金以三百元折
    算一日，設置之鋼管、鋼架、鋼絲，及興建之鐵皮屋乙棟（面積二百零八平方公
  尺）等工作物均沒收之判決，而未慮及上揭所述情形，判決尚有未當，上訴人即
    被告就此指摘原判決不當，求予撤銷改判，非無理由，應由本院將原判決撤銷，
    而為被告無罪之諭知。
據上論斷，應依刑事訴訟法第四百五十五條之一第三項、第三百六十九條第一項前段
、第四百五十二條、第三百六十四條、第三百零一條第一項，判決如主文。
本案經檢察官李子春到庭執行職務。
中      華      民      國    九十二    年      一      月    三十一    日
                              臺灣花蓮地方法院刑事庭
                                  審判長法官  陳淑媛
                                        法官  蘇姵文
                                        法官  鄭光婷
右正本證明與原本無異。
如對本判決不服，應於送達後十日內，向本院提出上訴狀。（應抄附繕本）告訴人或
被害人如對於本判決不服者，應具備理由請求檢察官上訴，其上訴期間之計算係以檢
察官收受判決正本之日期為準。
                                  法院書記官
中      華      民      國    九十二    年      二      月      七  日


司法院資訊處製作；財團法人民間司法改革基金會備份。
